【裁判字號】    88,自,320
【裁判日期】    891030
【裁判案由】    詐欺
【裁判全文】
臺灣臺北地方法院刑事判決                          八十八年度自字第三二號
    自  訴  人  乙○○
                己○○
                庚○○
                丙○○
    共      同
    自訴代理人  呂偉誠律師
                劉緒倫律師
    被      告  丁○○
                戊○○○
    共      同
    選任辯護人  詹春奇
右列被告因詐欺案件，經自訴人提起自訴，本院判決如左：
    主      文
丁○○、戊○○○均無罪。
    理      由
一、本件自訴意旨詳如後附之自訴狀及自訴補充理由狀所載。
二、按犯罪事實應依證據認定之，無證據不得推定其犯罪事實。又不能證明被告犯罪
    者，應諭知無罪之判決，刑事訴訟法第一百五十四條、第三百零一條第一項分別
    定有明文。次按刑事訴訟法上所謂認定犯罪事實之證據，係指足以認定被告確有
    犯罪行為之積極證據而言，該項證據自須適合於被告犯罪事實之認定，始得採為
    斷罪資料；如未能發現相當證據，或證據不足以證明，自不能以推測或擬制之方
    法，以為裁判之基礎。又刑法第三百三十九條第一項詐欺罪之成立，以意圖為自
    己或第三人不法所有，以詐術使人將本人或第三人之物交付為要件。所謂以詐術
    使人交付，必須被詐欺人因其詐術而陷於錯誤，若其所用方法，不能認為詐術，
    亦不致使人陷於錯誤，即不構成該罪，最高法院二十九年上字第三一○五號、四
    十年台上字第八六號、四十六年台上字第二六○號分別著有判例可資參照。
三、本件自訴人乙○○、己○○、庚○○、丙○○四人認被告丁○○、戊○○○二人
    涉有前揭詐欺犯行，無非因被告二人於八十五年七月二十四日與之簽立協議書，
    雙方約定自訴人於給付被告二人新台幣（下同）九百萬元後，被告二人應撤回台
    北市○○區○○段六小段二六四地號土地與建物之拍賣，同時被告二人應交付同
    等金額之朕偉投資開發股份有限公司（下稱朕偉公司）之新舊股票與自訴人，被
    告二人所餘朕偉公司之股票，爾後不得參與朕偉公司國內之任何資產分配，所餘
    三百十五萬元之債權暨其餘之利息、訴訟程序與執行費等同意放棄不再向朕偉公
    司求償，詎被告二人竟拒不簽署該債權業已移轉於自訴人之證明文件，嗣後又執
    此已拋棄之債權餘額參加該土地與建物之拍賣並聲明參與分配等情，並提出該協
    議書及分配表影本等件為論據，因認被告二人均涉有詐欺取財罪嫌云云。訊據被
    告丁○○、戊○○○對於右揭時、地與自訴人簽署該協議書及聲明參與分配之事
    實坦承不諱，然堅決否認有何詐欺犯行，均辯稱：斯時渠等與自訴人和解，雙方
    係以朕偉公司之執行名義為和解事宜，該協議書係載渠等所餘朕偉公司股票，放
    棄爾後朕偉公司國內之任何資產分配，該協議書自始至終均未提及渠等願就該劉
    方衡之執行名義為和解，當亦無放棄劉方衡債權之可言，若渠等知悉自訴人係要
    求連同劉方衡之執行名義一併不得求償，渠等即不會簽訂該協議書；且該協議書
    第四條所稱債權餘額三百十五萬元放棄不再求償，係依據該協議書第三條規定而
    來，真意係指若自訴人對該土地或建物自行拍賣時始行適用，若該土地或建物遭
    法院拍賣時，即不適用等語。
四、經查：
    （一）就卷附之協議書觀之，自訴人雖係以「朕偉投資開發股份有限公司管監委
          員會乙○○、庚○○、己○○、丙○○（簡稱甲方）」之名義與被告二人
          訂立該協議書，然該協議書之「立協議書人甲方簽名欄」上僅有自訴人汪
          慎之、庚○○、己○○、丙○○四人之簽名而未有朕偉公司管監委員會字
          眼，本院因認自訴人不因前揭協議書提及朕偉公司管監委員會致該協議書
          真意不明而非本案之直接被害人，自訴人仍為本案自訴事實之直接被害人
          而得提起自訴，被告認自訴人非犯罪之直接被害人而不得提起自訴，顯有
          誤會，合先敘明。
    （二）被告丁○○、戊○○○二人確對於朕偉公司及劉方衡均有一千二百十五萬
          元之執行名義無訛，有本院七十九年度調字第四二七號調解筆錄、台灣士
          林地方法院八十四年度重訴字第二五一號民事判決及民事判決確定證明書
          影本等件在卷可稽，是被告二人所辯渠等對於朕偉公司及劉方衡均有執行
          名義一節，堪可採信。
    （三）就卷附協議書觀之，該協議書係載「立和解協議書人朕偉投資開發股份有
          限公司管監委員會乙○○、庚○○、己○○、丙○○（簡稱甲方）與陳世
          其、戊○○○（簡稱乙方）雙方就撤回執行台北市○○區○○段六小段二
          六四地號土地與建物之拍賣，雙方達成協議，條件如后」，就此以觀，自
          訴人與被告二人係就該土地與建物之拍賣達成協議，雖未明確提及係以被
          告二人對朕偉公司之執行名義為和解抑或係以被告二人對劉方衡之執行名
          義為和解一事，惟該協議書上既載有「朕偉公司管監委員會」字眼，無論
          自訴人主觀上認該協議書係以被告二人對朕偉公司之執行名義為和解抑或
          以被告二人對劉方衡之執行名義為和解，甚或認該二執行名義均為同一債
          權均已和解，被告二人認該協議書上未載明劉方衡三字而認自訴人係以被
          告二人對朕偉公司之執行名義為和解而非就劉方衡之執行名義為和解，即
          非全然無因，自訴人斷難執此憑認被告二人有詐欺之犯行，自不待言。再
          就該協議書約定內容觀之，第二條係載「甲方同時開出土銀銀行面額新台
          幣一百萬元正兩個月到期（即八十五年九月二十三日）支票一張（Ｂ00
          000000號碼）保證兌現絕不以任何理由拖延，交執乙方收執以示信
          守。」、第三條係載「前條支票如本協議書標的物房產出售收到訂金時。
          甲方均願提前優先兌現不受兩個月到期兌現之限定，絕無異議。」，又第
          四條載明「乙方於收訖前條匯入之款新台幣八百萬元正及支票一張無訛後
          ，應履行甲方後列各款之要求。（一）乙方債權金額新台幣一千二百一十
          五萬元正，除實得九百萬元外尚有餘額債權新台幣三百一十五萬元正乙方
          同意放棄不再索償。（二）乙方放棄應得之利息，訴訟程序與執行費、律
          師費等之請求權。（三）乙方應即至台北地院民事執行處撤回執行拍賣本
          協議書所示之標的物。」、第五條所載「乙方於收到本協議書第一條之款
          項及第二條支票款兩款合計新台幣九百萬元正，全數兌現之同時乙方應交
          付同等金額之新舊股票由甲方收管，乙方所餘朕偉公司舊股票，放棄爾後
          參加朕偉公司國內之任何資產分配。」等語，其中協議書第四條約定既提
          及第三條之款項問題，則被告二人認第四條約定係本於第三條所訂立，並
          非獨自條文，該約定僅於自訴人自行將房產出售收到訂金時始行適用，而
          該協議書並無隻字片語提及劉方衡此人，則被告二人認該協議書並非以渠
          等對劉方衡之執行名義為和解，渠等自得以對劉方衡之執行名義參與分配
          一情，應係雙方對於該協議書真意認知上之差異所致，斷難因被告二人對
          該協議書認知與自訴人有所差異並進而向法院提出參與分配之請求即認被
          告二人有施用詐術使人陷於錯誤之詐欺犯行，亦臻明確。
    （四）再者，被告二人於簽訂上開和解協議書後，確已至本院民事執行處撤回執
          行拍賣該協議書所示之標的物，並將九百萬元之朕偉公司股票交付自訴人
          ，除據被告二人供陳在卷外，復據自訴人丙○○坦認在卷（見本院八十八
          年十月二十八日訊問筆錄、八十九年十月十六日審判筆錄），並經本院調
          閱本院八十五年度執字第八九六一號民事執行卷宗審認無訛，嗣被告二人
          於簽立協議書後雖對該系爭房、地聲明參與分配，然被告二人係以渠等對
          劉方衡之執行名義為參與分配，並非以朕偉公司之執行名義對該系爭房、
          地聲明參與分配，業據本院調閱該八十六年度執宇字第五三二九號參與分
          配卷宗審認無訛，即令自訴人主觀上認該系爭房、地為朕偉公司所有資產
          ，惟該系爭房、地名義上既屬劉方衡之資產而非朕偉公司所有，被告二人
          顯無違背該契約之約定甚明，衡情自亦無何為自己或第三人不法所有之意
          圖，復無施用詐術之情甚為灼然，是被告二人前揭所辯並無施用詐術詐欺
          自訴人，渠等之認知係以渠等對朕偉公司之執行名義為和解等情，堪以採
          信。
    （五）至自訴人所指被告二人未將該九百萬元之債權轉讓與自訴人一節，按債權
          讓與契約，並非必以書面為之，且自訴人與被告二人於該協議書上並無必
          須做成書面之約定，則被告二人雖未將該債權讓與以書面為之，亦未違背
          該契約甚明；況自訴人要求被告二人所簽署之債權讓與契約書，其金額係
          一千二百十五萬元，而被告二人於該協議書上係達成九百萬元金額之和解
          ，其餘債權不再求償，又該協議書係自訴人四人與被告二人所訂立，而債
          權讓與契約書則僅有自訴人庚○○及丙○○二人之名字，此有該協議書及
          債權讓與契約書在卷可稽，則被告二人主觀上認該和解協議書與債權讓與
          契約書之金額不符，且該協議書與債權讓與契約書上之姓名不同而不願簽
          署，並非全無理由；參以自訴人庚○○於本院審理中亦陳明當初協議時係
          自訴人主動去找被告商談及係以朕偉公司投資人代表名義與被告商談等語
          （見本院八十八年十月二十八日訊問筆錄），尤見被告二人與自訴人商談
          時，確無詐欺自訴人之意，自訴人亦難執被告二人未簽署債權讓與契約書
          即謂被告二人有為自己不法所有之意圖或施用詐術之情事。至證人即該協
          議書之見證律師甲○○於本院審理中雖證稱：「當初簽約完後『好像』有
          口頭談到若被告拿到九百萬元後不得再對松山的房子求償，我記得『好像
          』是這樣子的意思。」、「（問：協議書第四條第一、二款是否為雙方當
          事人真意？）是，因拍賣後債權人不可能全部受償，所以這樣條件應該是
          很好了，『這是我的看法』。」云云（見本院八十八年五月二十四日訊問
          筆錄），然證人所為個人意見或推測之詞既不得作為證據，且就證人吳鈞
          然上揭證言以觀，尚無法確定當時之情況是否確係為此，則證人甲○○所
          為證言自難為被告二人不利之認定，甚為灼然。又被告二人參與分配之債
          權僅有三百十五萬元，業經本院調閱該八十六年度民執字第五三二九號參
          與分配卷宗審認無訛，則該執行書記官雖誤將渠等參與分配之債權多論列
          二百一十萬元，究難因此率認被告二人有詐欺之意圖。綜上各情，相互勾
          稽，被告二人主觀上既無不法所有之意圖，客觀上復未施用詐術，揆諸前
          揭說明，本件應屬自訴人與被告二人對協議書之真意認知差異所產生之糾
          葛，尚難僅以前揭自訴人之指訴及協議書、參與分配書等件及證人甲○○
          之證言即遽以刑法上之詐欺罪相繩。此外，本院復查無其他積極證據足資
          證明被告二人與自訴人簽訂該協議書或向法院聲明參與分配之際，即有不
          法所有之意圖暨施用詐術之犯行，不能證明其等犯罪，自應依法諭知無罪
          之判決。
據上論斷，應依刑事訴訟法第三百四十三條、第三百零一條第一項，判決如主文。
中      華      民      國      八十九      年    十    月    三十      日
                                      臺灣臺北地方法院刑事第四庭
                                          法  官  黃  紹  紘
右正本證明與原本無異。
如不服本判決，應於判決送達後十日內，向本院提出上訴狀。
                                          書記官  劉  新  怡
中      華      民      國      八十九      年    十    月    三十      日


司法院資訊處製作；財團法人民間司法改革基金會備份。
